ACORDAO-COMPLETO-2530149

ACÓRDÃO 7164/2022 ATA 40/2022 - SEGUNDA CÂMARA

VISTOS, relatados e discutidos estes autos de Tomada de Contas Especial em desfavor do Sr. Luiz Gonzaga da Silva Costa, em razão de omissão no dever de prestar contas dos recursos por ele recebidos, na qualidade de pesquisador, junto ao Conselho Nacional de Desenvolvimento Científico e Tecnológico (CNPq) , atualmente em fase de recolhimento parcelado das dívidas (Acórdão 4616/2016-TCU-Primeira Câmara, transitado em julgado) .
ACORDAM os Ministros do Tribunal de Contas da União, reunidos em Sessão da 2ª Câmara, em: 
9.1. manter inalterada a forma como vem sendo realizado o recolhimento das dívidas de que tratam os itens 9.1 e 9.2 do Acórdão 4616/2016-TCU-Primeira Câmara; e
9.2. dar ciência do presente acórdão ao Sr. Luiz Gonzaga da Silva Costa, à Universidade Federal Rural da Amazônia (UFRA) e demais interessados.

Tomada de contas especial instaurada em face de Luiz Gonzaga da Silva Costa, em razão da omissão no dever de prestar contas dos recursos que o responsável, na condição de pesquisador da Universidade Federal Rural da Amazônia (UFRA), recebeu do Conselho Nacional de Desenvolvimento Científico e Tecnológico (CNPq) para pôr em prática o estudo intitulado A inclusão social através da geração de trabalho, renda e alimento em comunidades carentes do Município de Moju, Pará, Brasil.

Segunda Câmara

Conselho Nacional de Desenvolvimento Científico e Tecnológico.

3. Interessados/Responsáveis:
3.1. Interessado: Conselho Nacional de Desenvolvimento Científico e Tecnológico (33.654.831/0033-13).
3.2. Responsável: Luiz Gonzaga da Silva Costa (XXX.931.612-XX).

13.1. Ministros presentes: Bruno Dantas (Presidente), Aroldo Cedraz e Antonio Anastasia (Relator).
13.2. Ministro-Substituto presente: Marcos Bemquerer Costa.

ANTONIO ANASTASIA

Tratam os autos originalmente de tomada de contas especial instaurada em face de Luiz Gonzaga da Silva Costa, em razão da omissão no dever de prestar contas dos recursos que o responsável, na condição de pesquisador da Universidade Federal Rural da Amazônia (UFRA) , recebeu do Conselho Nacional de Desenvolvimento Científico e Tecnológico (CNPq) para pôr em prática o estudo intitulado "A inclusão social através da geração de trabalho, renda e alimento em comunidades carentes do Município de Moju, Pará, Brasil".
2.	Reproduzo a seguir excerto da instrução produzida no âmbito da Secretaria de Gestão de Processos - Seproc (peça 106) , a qual contou com a anuência do diretor da unidade (peça 107) :
HISTÓRICO
Por meio do Acórdão 4616/2016-TCU-Primeira Câmara (da Relatoria do Ministro José Múcio Monteiro) , peça 15, o Tribunal julgou irregulares as contas de Luiz Gonzaga da Silva Costa, condenando-o ao pagamento do débito apurado nos autos, nos seguintes termos:
9.1. julgar irregulares as contas do responsável Luiz Gonzaga da Silva Costa, condenando-o a pagar os valores especificados abaixo, atualizados monetariamente e acrescidos dos juros de mora, calculados a partir das datas correspondentes até o dia do efetivo pagamento, e fixando-lhe o prazo de 15 (quinze) dias, contados da ciência, para que comprove perante o TCU o recolhimento do respectivo montante aos cofres do Conselho Nacional de Desenvolvimento Científico e Tecnológico (CNPq) :
9.1.1. Débitos referentes ao auxílio financeiro do projeto:
	Valor (R$) 
	Data

	 55.755,92 
	27/12/2007

	 15.544,30 
	27/12/2007

	  3.114,08 
	8/6/2009

9.1.2. Débito referente às bolsas vinculadas ao projeto:
	Valor (R$) 
	Data
		Valor (R$) 
	Data
		Valor (R$) 
	Data

	300,00
	2/7/2009
		360,00
	4/11/2010
		2.186,87
	28/12/2009

	300,00
	4/8/2009
		360,00
	29/11/2010
		2.186,87
	2/2/2010

	300,00
	2/9/2009
		360,00
	22/12/2010
		2.186,87
	2/3/2010

	300,00
	2/10/2009
		360,00
	2/2/2011
		2.186,87
	1/4/2010

	300,00
	30/10/2009
		360,00
	2/3/2011
		2.186,87
	3/5/2010

	300,00
	2/12/2009
		360,00
	1/4/2011
		2.186,87
	2/6/2010

	300,00
	31/12/2009
		360,00
	2/5/2011
		2.186,87
	1/7/2010

	300,00
	2/2/2010
		360,00
	1/6/2011
		2.186,87
	3/8/2010

	300,00
	2/3/2010
		360,00
	1/7/2011
		2.186,87
	2/9/2010

	320,00
	1/4/2010
		360,00
	1/8/2011
		483,01
	2/7/2009

	360,00
	3/5/2010
		360,00
	2/9/2011
		483,01
	4/8/2009

	360,00
	2/6/2010
		360,00
	8/11/2011
			
	360,00
	1/7/2010
		550,00
	11/11/2011
			
	360,00
	3/8/2010
		550,00
	14/12/2011
			
	360,00
	2/9/2010
		550,00
	28/12/2011
			
	360,00
	4/10/2010
		2.186,87
	5/10/2010
			
	360,00
	4/11/2010
		2.186,87
	4/11/2010
			
	360,00
	29/11/2010
		2.186,87
	29/11/2010
			
	360,00
	22/12/2010
		2.186,87
	22/12/2010
			
	360,00
	2/2/2011
		2.186,87
	2/3/2011
			
	360,00
	2/3/2011
		2.186,87
	1/4/2011
			
	360,00
	1/4/2011
		2.186,87
	2/5/2011
			
	360,00
	2/5/2011
		2.186,87
	1/6/2011
			
	360,00
	1/6/2011
		2.186,87
	1/7/2011
			
	360,00
	1/7/2011
		2.186,87
	10/8/2011
			
	360,00
	1/8/2011
		2.186,87
	2/9/2011
			
	360,00
	2/9/2011
		2.186,87
	8/11/2011
			
	360,00
	8/11/2011
		2.186,87
	11/11/2011
			
	360,00
	21/11/2011
		483,01
	2/9/2009
			
	360,00
	5/12/2011
		483,01
	2/10/2009
			
	360,00
	28/12/2011
		483,01
	4/11/2009
			
	300,00
	2/6/2009
		483,01
	2/12/2009
			
	300,00
	4/8/2009
		483,01
	28/12/2009
			
	300,00
	2/9/2009
		483,01
	2/2/2010
			
	300,00
	2/10/2009
		483,01
	2/3/2010
			
	300,00
	30/10/2009
		483,01
	1/4/2010
			
	300,00
	2/12/2009
		483,01
	3/5/2010
			
	300,00
	31/12/2009
		550,00
	2/6/2010
			
	300,00
	2/2/2010
		550,00
	1/7/2010
			
	300,00
	2/3/2010
		550,00
	3/8/2010
			
	320,00
	1/4/2010
		550,00
	2/9/2010
			
	420,00
	3/5/2010
		2.186,87
	2/7/2009
			
	360,00
	2/6/2010
		2.186,87
	4/8/2009
			
	360,00
	1/7/2010
		2.186,87
	2/9/2009
			
	360,00
	3/8/2010
		2.186,87
	2/10/2009
			
	360,00
	2/9/2010
		2.186,87
	4/11/2009
			
	360,00
	4/10/2010
		2.186,87
	2/12/2009
			
9.2. aplicar ao responsável Luiz Gonzaga da Silva Costa multa de R$ 10.000,00 (dez mil reais) , fixando-lhe o prazo de 15 (quinze) dias da notificação para que comprove perante o TCU o recolhimento do referido valor aos cofres do Tesouro Nacional, o qual deverá ser atualizado monetariamente a partir da data do presente acórdão, se pago após o vencimento;
9.3. determinar à Universidade Federal Rural da Amazônia (UFRA) que, se não houver pagamento imediatamente após os prazos fixados nos subitens 9.1 e 9.2 acima, promova o desconto das dívidas na remuneração do servidor Luiz Gonzaga da Silva Costa, observado o disposto no art. 46 da Lei nº 8.112/1990;
9.4. autorizar, desde logo, a cobrança judicial das dívidas, caso não atendida a notificação e comprovadamente também não tenha sido possível promover os descontos na remuneração do responsável.
Em cumprimento ao Acórdão 4616/2016-TCU-Primeira Câmara, foram elaboradas e expedidas as comunicações processuais pertinentes, em conformidade com as disposições legais vigentes. Transcorridos os prazos recursais, não foi apresentado recurso contra a decisão. Assim, o referido acórdão transitou em julgado em 07/9/2016, em relação ao Sr. Luiz Gonzaga da Silva, conforme atestado do caráter definitivo do julgado juntado à peça 29.
Dessa forma, foi registrado o lançamento no Cadastro de Responsáveis por Contas Julgadas Irregulares-Cadirreg, de que trata o art. 1º, §3º, da Resolução-TCU 241/2011 (peça 28) .
Tendo o processo transitado em julgado, sem comprovação do recolhimento pelo Sr. Luiz Gonzaga da Silva, a então Secretaria de Controle Externo no Estado do Amapá, Secex-AP, expediu o Ofício 0376/2017-TCU/SECEX-AP, de 06/10/2017 (peça 32) , destinado à Reitora da Universidade Federal Rural da Amazônia (UFRA) , solicitando a implementação do desconto das dívidas nos vencimentos desse responsável, conforme determinado no subitem 9.3 do Acórdão 4616/2016-TCU-Primeira Câmara.
Em resposta (peça 33) , o Reitor da UFRA informou ao TCU acerca da implantação do desconto na folha de pagamento do Sr. Luiz Gonzaga da Silva a partir do mês de abril/2017, anexando a ficha financeira do primeiro semestre daquele ano.
EXAME TÉCNICO			
Quanto aos débitos imputados e à multa aplicada ao Sr. Luiz Gonzaga da Silva Costa, por meio do Acórdão 4616/2016-TCU-Primeira Câmara, há de se destacar os elevados saldos devedores, conforme a seguir, pois os descontos que vêm sendo realizados pela UFRA no percentual de 10% da remuneração desse responsável, desde o mês 04/2017, implica que esses débitos não serão satisfeitos, considerando que as parcelas descontadas estão na faixa de mil e novecentos reais:
7.1.1.	Débito do item 9.1.1 R$ 96.956,86 (atualizado até 13/12/2021) , consoante demonstrativo de débito, peça 102;
7.1.2.	Débito do item 9.1.2 R$ 196.198,57 (atualizado até 13/12/2021) ; consoante demonstrativo de débito, peça 103;
7.1.3.	Multa do item 9.2 R$ 12.950,00 (atualizado até 13/12/2021) ; consoante demonstrativo de débito, peça 104.
8.	Cumpre registrar que as parcelas descontadas na remuneração do Sr. Luiz Gonzaga da Silva Costa (CPF XXX.931.612-XX) estão sendo abatidas, apenas, em relação ao débito constante do item 9.1.1 do Acórdão 4616/2016-TCU-Primeira Câmara, já que essas parcelas estão sendo repassadas ao CNPq pela UFRA, via Siafi, consoante peças 73 e 105.
9.	Na forma como esses descontos vêm sendo realizados na remuneração do Sr. Luiz Gonzaga da Silva Costa (CPF XXX.931.612-XX) , desde o mês 04/2017, limitados a 10% da remuneração, acaba se tornando uma situação confortável de modo a evitar a cobrança judicial mediante descontos arbitrados no mínimo que a lei permite, que, mesmo após décadas, não satisfarão essas dívidas de valores expressivos.
10.	Vale mencionar que a determinação de desconto integral ou parcelado da dívida nos vencimentos, salários ou proventos do responsável (art. 28, inciso I, da Lei nº 8.443/92) é uma faculdade da Administração e não uma obrigação, o que implica dizer que, caso tal medida não se mostre suficiente para o adimplemento da obrigação, poderá o TCU remeter o processo para cobrança judicial da dívida.
11.	Nesse sentido, a Decisão Normativa-TCU 189/2020, que aprova os procedimentos destinados à viabilização do ressarcimento ao erário, mediante desconto em folha de pagamento, de multas ou débitos aplicados por acórdãos proferidos pelo Tribunal de Contas da União, traz as seguintes disposições:
Art. 2º Na autuação e no curso da instrução dos processos de controle externo, as Unidades Técnicas deverão:
III - propor na instrução de mérito, nos casos de imputação de débito e/ou multa a servidores estatutários, empregados públicos, militares, membros da Magistratura ou do Ministério Público, independentemente do valor devido, que o Tribunal, desde logo, caso não atendida à notificação de que trata o art. 1° desta Decisão Normativa:
a) determine, com fundamento no art. 28, inciso I, da Lei 8.443/1992, o desconto integral ou parcelado da dívida na remuneração do responsável, em favor do respectivo cofre credor, observados os limites previstos na Lei nº 8.112/1990;
b) autorize a cobrança judicial da dívida, em substituição à medida prevista na alínea anterior, nas seguintes hipóteses:
1) quando, pela aplicação dos limites legais pertinentes, o valor máximo mensal resultar em uma quantidade de parcelas superior a 36 (trinta e seis) meses;
2) superveniência de ordem judicial, precária ou definitiva, impedindo a implantação ou prosseguimento dos descontos;
3) perda de vínculo do responsável com a administração pública;
4) outras situações em que a análise do caso concreto o recomende.
12.	Tendo em vista que a Decisão Normativa 189/2020 é posterior ao julgamento do presente processo, não houve tal análise quando de sua instrução. Contudo, os parâmetros citados permitem a análise da viabilidade da implantação ou não do desconto em folha.
13.	O art. 46 da Lei 8.112/1990 dispõe que o percentual mínimo de cada parcela é de 10% da remuneração do servidor. Em tese, não há impedimento para que o desconto seja realizado em percentual superior. O STF já firmou entendimento de que o desconto determinado pelo TCU tem fundamento expresso no inc. I do art. 28 da Lei 8.443/1992 e prescinde da anuência do servidor (MS 4.544/DF, Rel. Min. Marco Aurélio, Pleno, DJ de 4/3/2005; MS 25.643/DF, Rel. Min. Ricardo Lewandowski, 1ª Turma, DJe de 6/8/2011; MS 1.239/DF, Rel. Min. Marco Aurélio, 1ª Turma, DJe 18/9/2012) . Por outro lado, no MS 30.248/DF, o STF entendeu que o aumento no percentual exige a observância prévia do contraditório e da ampla defesa.
14.	Em todo caso, o valor que vem sendo descontado mostra-se compatível com a remuneração do Sr. Luiz Gonzaga da Silva Costa (CPF XXX.931.612-XX) . Contudo, mesmo se desconsiderarmos os descontos obrigatórios e facultativos, a majoração do desconto do débito no contracheque desse responsável se mostra ineficaz para quitação, pois quando da aplicação dos limites legais pertinentes, o valor máximo mensal resulta em uma quantidade de parcelas superior a 36 (trinta e seis) meses.
15.	A redação da Decisão Normativa-TCU 189/2020 (Art. 2º, III, "b") é clara no sentido de que a cobrança judicial ocorrerá em substituição ao desconto na remuneração do responsável. Assim, para que seja possível a formalização da cobrança executiva, entendemos que o desconto em curso deve ser suspenso.
CONCLUSÃO
16.	Em relação aos débitos imputados, e à multa aplicada, em razão de seu alto valor frente aos limites de desconto na remuneração do Sr. Luiz Gonzaga da Silva Costa (CPF XXX.931.612-XX) , uma vez que quando da aplicação dos limites legais pertinentes, o valor descontado mensal resulta em uma quantidade de parcelas superior a 36 (trinta e seis) meses, propõe-se que o desconto seja suspenso, e seja formalizado o processo de cobrança executiva.
PROPOSTA DE ENCAMINHAMENTO
17.	Ante o exposto, submeto os autos à consideração superior, propondo o encaminhamento dos autos ao Gabinete do Relator, Ministro Raimundo Carreiro, via Ministério Público junto ao TCU, com a seguinte proposta:
17.1.	Determinar à Universidade Federal Rural da Amazônia que suspenda o desconto das dívidas na remuneração do Sr. Luiz Gonzaga da Silva Costa (CPF XXX.931.612-XX) , constantes dos itens 9.1.1, 9.1.2, e 9.2 do Acórdão 4616/2016-TCU-Primeira Câmara, peça 15, conforme autorizado no item 9.3 desse Acórdão, em razão da impossibilidade de se quitar essas dívidas por meio dessa modalidade de desconto;
17.2.	Notificar o Sr. Luiz Gonzaga da Silva Costa (CPF XXX.931.612-XX) para conceder-lhe o prazo de 15 (quinze) dias com vistas ao recolhimento integral dos saldos devedores das dívidas a que foi condenado por meio dos itens 9.1.1, 9.1.2, e 9.2 do Acórdão 4616/2016-TCU-Primeira Câmara, peça 15;
17.3.	Na hipótese de o Sr. Luiz Gonzaga da Silva Costa (CPF XXX.931.612-XX) não proceder, no prazo fixado, ao recolhimento do valor integral ou da primeira de um total de até 36 parcelas do saldo devedor, instaurar processo de cobrança executiva destinado à recuperação dos valores devidos, conforme autorizado no subitem 9.4 do Acórdão 4616/2016-TCU-Primeira Câmara, peça 15, abatendo-se, na oportunidade, os valores já recebidos por meio de desconto na remuneração/proventos.
18.	A título de economia processual, autorizar o parcelamento das dívidas constantes dos itens 9.1.1, 9.1.2, e 9.2 do Acórdão 4616/2016-TCU-Primeira Câmara, peça 15, em até 36 (trinta e seis) parcelas, caso o Sr. Luiz Gonzaga da Silva Costa (CPF XXX.931.612-XX) venha a solicitar.
3.	Divergindo parcialmente do pronunciamento da Seproc, o Ministério Público junto ao TCU - MPTCU, em Parecer da lavra do Procurador Júlio Marcelo de Oliveira (peça 108) , assim se manifestou:
O Ministério Público de Contas diverge parcialmente da proposta de encaminhamento elaborada pela Seproc (peças 106 e 107) , e propõe ao TCU que:
a) determine à Universidade Federal Rural da Amazônia que suspenda o desconto dos débitos de que tratam os itens 9.1.1 e 9.1.2 do Acórdão 4616/2016-TCU-Primeira Câmara (peça 15) na remuneração de Luiz Gonzaga da Silva Costa, em razão da impossibilidade de serem quitados no prazo de até 36 meses, em sintonia com o disposto no art. 2º, inciso III, alínea "b", item 1, da Decisão Normativa TCU 189/2020;
b) conceda a Luiz Gonzaga da Silva Costa o prazo de 15 dias para o recolhimento integral dos saldos devedores dos débitos a que foi condenado por meio dos itens 9.1.1 e 9.1.2 do Acórdão 4616/2016-TCU-Primeira Câmara;
c) autorize, caso solicitado, o parcelamento das dívidas constantes dos itens 9.1.1 e 9.1.2 do Acórdão 4616/2016-TCU-Primeira Câmara em até 36 parcelas mensais e consecutivas, com os devidos acréscimos legais;
d)	autorize, desde já, a cobrança judicial das dívidas constantes dos itens 9.1.1 e 9.1.2 do Acórdão 4616/2016-TCU-Primeira Câmara, caso não haja o recolhimento no prazo fixado, abatendo-se, na oportunidade, os valores já ressarcidos mediante desconto em folha;
e) determine à Universidade Federal Rural da Amazônia que mantenha o desconto da multa de que trata o item 9.2 do Acórdão 4616/2016-TCU-Primeira Câmara na remuneração de Luiz Gonzaga da Silva Costa, nos termos do art. 28, inciso I, da Lei 8.443/1992, e que comprove o repasse dos valores descontados aos cofres do Tesouro Nacional.
Ressalte-se que o desconto em folha, iniciado em abril/2017, abrangeu inicialmente só o montante dos débitos (peça 33) , mas, a partir de maio/2020, passou a considerar, no saldo devedor, o valor da multa, a teor dos documentos à peça 77, pp. 70 a 72. 
Porém, como as dívidas mais onerosas devem ser quitadas primeiro, a multa ainda não começou a ser paga, já que os débitos, sobre os quais incidem atualização monetária e juros, não foram integralmente quitados. Isso fica comprovado pelo fato de que os recolhimentos feitos até agora tiveram como unidade arrecadadora o Conselho Nacional de Desenvolvimento Científico e Tecnológico - CNPq (UG 364102) (peças 73 e 105) , que é o cofre credor dos débitos.
Considerando-se que os últimos descontos na remuneração do responsável tiveram o valor aproximado de R$ 1.900,00 (peça 101) , é perfeitamente possível que a multa, no valor original de R$ 10.000,00, seja quitada em curto período de tempo. Isso justifica a proposta ora formulada de manutenção do desconto em folha da multa de que trata o item 9.2 do Acórdão 4616/2016-TCU-Primeira Câmara, diferentemente do que propôs a unidade técnica.
	É o Relatório.

não há

Procurador Júlio Marcelo de Oliveira.

TOMADA DE CONTAS ESPECIAL. APOIO FINANCEIRO A PROJETO DE PESQUISA. OMISSÃO NO DEVER DE PRESTAR CONTAS. REVELIA. CONTAS IRREGULARES. DÉBITO. MULTA. PROMOÇÃO DE DESCONTOS EM FOLHA DE PAGAMENTO. PROPOSTA DE SUSPENSÃO DOS DESCONTOS DOS DÉBITOS EM FOLHA E NOTIFICAÇÃO DO RESPONSÁVEL PARA RECOLHIMENTO INTEGRAL DO SALDO DEVEDOR E INSTAURAÇÃO DE COBRANÇA EXECUTIVA, EM CASO DE NÃO ATENDIMENTO. AUSENCIA DE INDICATIVOS DE EXISTÊNCIA DE BENS SUFICIENTES PARA EXECUÇÃO. RISCO DE INEFICÁCIA DA MEDIDA PROPOSTA. MANUTENÇÃO DO DESCONTO EM FOLHA. COMUNICAÇÕES.

TOMADA DE CONTAS ESPECIAL (TCE)

Secretaria de Controle Externo de Tomada de Contas Especial (SecexTCE).

Tratam os autos originalmente de tomada de contas especial instaurada em desfavor do Sr. Luiz Gonzaga da Silva Costa, em decorrência da sua omissão no dever de prestar contas dos recursos que, na condição de pesquisador, recebeu do Conselho Nacional de Desenvolvimento Científico e Tecnológico (CNPq) para pôr em prática o estudo denominado "A inclusão social através da geração de trabalho, renda e alimento em comunidades carentes do Município de Moju, Pará, Brasil".
2.	Em apreciação de mérito do processo, o Tribunal, por meio do Acórdão 4616/2016-TCU-Primeira Câmara (Rel. Ministro José Mucio Monteiro) , decidiu, no essencial:
9.1. julgar irregulares as contas do responsável Luiz Gonzaga da Silva Costa, condenando-o a pagar os valores especificados abaixo, (...) :
9.1.1. Débitos referentes ao auxílio financeiro do projeto:
	Valor (R$) 
	Data

	 55.755,92 
	27/12/2007

	 15.544,30 
	27/12/2007

	  3.114,08 
	8/6/2009

9.1.2. Débito referente às bolsas vinculadas ao projeto:
	 (...) 
[105 lançamentos em valores diversos, variando entre R$ 300,00 e R$ 2.186,87, associados a variadas datas, entre 2/7/2009 e 28/12/2011; valor histórico total, não atualizado, de R$ 90.535,47]
 (...) 

9.2. aplicar ao responsável Luiz Gonzaga da Silva Costa multa de R$ 10.000,00 (dez mil reais) , (...) ;
9.3. determinar à Universidade Federal Rural da Amazônia (UFRA) que, se não houver pagamento imediatamente após os prazos fixados nos subitens 9.1 e 9.2 acima, promova o desconto das dívidas na remuneração do servidor Luiz Gonzaga da Silva Costa, observado o disposto no art. 46 da Lei nº 8.112/1990;
9.4. autorizar, desde logo, a cobrança judicial das dívidas, caso não atendida a notificação e comprovadamente também não tenha sido possível promover os descontos na remuneração do responsável.
3.	Devidamente expedidas as comunicações processuais pertinentes e transcorridos os prazos processuais sem apresentação de qualquer recurso contra a decisão condenatória, o Acórdão 4616/2016-TCU-Primeira Câmara transitou em julgado em 7/9/2016. 
4.	Ante a ausência de comprovação de recolhimento da dívida, a Universidade Federal Rural da Amazônia (UFRA) , atendendo a solicitação da então Secretaria de Controle Externo no Estado do Amapá (Secex-AP) , implantou desconto na folha de pagamento do responsável a partir do mês de abril/2017.
5.	No curso do acompanhamento realizado pelo Serviço de Controle de Efeitos das Deliberações - Secef, a Secretaria de Gestão de Processo - Seproc (peças 106 e 107) constatou que, tendo em vista os elevados saldos devedores (montantes totais de R$ 96.956,86 e de R$ 196.198,57, para os débitos dos itens 9.1.1 e 9.1.2 do Acórdão 4616/2016-TCU-Primeira Câmara, respectivamente, ambos atualizados até 13/12/2021) , os débitos não possuem condições de serem satisfeitos por meio dos descontos que vêm sendo realizados pela UFRA. O órgão de origem vem procedendo a descontos mensais na faixa de R$ 1.900,00, correspondentes ao percentual de 10% da remuneração do responsável.
6.	Adicionalmente, observou a unidade técnica que, mesmo se fossem desconsiderados os descontos obrigatórios e facultativos, a majoração do desconto do débito no contracheque do responsável se mostraria ineficaz para quitação, pois, quando da aplicação dos limites legais pertinentes, o valor máximo mensal resulta em uma quantidade de parcelas superior a 36 (trinta e seis) meses. Tal situação ensejaria a autorização para cobrança judicial da dívida, nos termos do art. 2º, III, b, 1, da Decisão Normativa-TCU 189/2020.
7.	Desse modo, propôs a Seproc (peça 106) : i) determinar a suspensão do desconto das dívidas na remuneração do responsável; ii) notificar o responsável para recolhimento integral do saldo devedor das dívidas no prazo de 15 dias; iii) autorizar, caso requerido, o parcelamento das dívidas em até 36 parcelas; e iv) na hipótese de não recolhimento, no prazo fixado, do valor integral ou da primeira de um total de 36 parcelas do saldo devedor, instaurar processo de cobrança executiva para recuperação dos valores devidos.
8.	O Ministério Público junto ao TCU - MPTCU, em Parecer da lavra do Procurador Júlio Marcelo de Oliveira (peça 108) , observou que a multa aplicada pelo acórdão condenatório nestes autos ainda não começou a ser paga, visto que todos os recolhimentos feitos até então foram destinados ao CNPq, cofre credor dos débitos.
9.	Nesse sentido, e considerando que os últimos descontos na remuneração do responsável tiveram o valor aproximado de R$ 1.900,00, o Parquet entendeu perfeitamente possível que a multa, no valor original de R$ 10.000,00, seja quitada em curto período de tempo. Desse modo, ponderou que que a proposta da Seproc poderia ser aplicada somente para os débitos, acrescentando proposta de determinação à UFRA que mantenha o desconto da multa de que trata o item 9.2. do acórdão condenatório na remuneração do responsável e comprove o repasse dos valores descontados aos cofres do Tesouro Nacional.
10.	Passo a me manifestar.
11.	Conforme bem explanado pela Seproc (peça 106) , a determinação de desconto integral ou parcelado da dívida nos proventos do responsável, nos termos do art. 28, inciso I, da Lei 8.443/1992, é uma faculdade da Administração e não uma obrigação. Caso tal medida não se mostre suficiente para o adimplemento da obrigação, poderá o TCU remeter o processo para cobrança judicial da dívida.
12.	A Decisão Normativa-TCU 189/2020, que aprova os procedimentos destinados à viabilização do ressarcimento ao erário, mediante desconto em folha de pagamento, de multas ou débitos aplicados por acórdãos do TCU, orienta pela cobrança judicial da dívida, em substituição ao desconto em folha, "quando, pela aplicação dos limites legais pertinentes, o valor máximo resultar em uma quantidade de parcelas superior a 36 (trinta e seis) meses". 
13.	Em recentes oportunidades anteriores, a exemplo do Acórdão 8641/2021-TCU-Segunda Câmara (Relator Ministro Aroldo Cedraz) e do Acórdão 19/2022-TCU-Primeira Câmara (Relator Ministro Augusto Sherman Cavalcanti) , o Tribunal enfrentou questões semelhantes, tendo se posicionado pela suspensão dos descontos, notificação do responsável para recolhimento integral do saldo devedor, e, por fim, pela instauração de processo de cobrança executiva, na hipótese de não quitação da dívida. Cumpre registrar que no Acórdão 8641/2021-TCU-Segunda Câmara, a discussão envolveu débito solidário da ordem de R$ 15 milhões e multa de R$ 100.000,00, ao passo que no Acórdão 19/2022-TCU-Primeira Câmara o saldo devedor do débito ultrapassava a casa de R$ 700.000,00.
14.	Reproduzo, pela pertinência, trecho do Voto condutor do Ministro Aroldo Cedraz no Acórdão 8461/2021-TCU-Segunda Câmara (TC Processo 010.450/1997-1) , que analisa a questão:
19.	Entendo que o desconto em folha, mesmo que já autorizado por Acórdão deste Tribunal, não constitui direito do responsável, nem ônus ou sucumbência para o órgão empregador. Tampouco pode constituir um confortável meio de evitar a cobrança judicial mediante descontos arbitrados no mínimo que a lei permite, que, mesmo após centenas de anos, não satisfarão a dívida, conforme é o caso aqui analisado. Constitui, na verdade, prerrogativa da União ou de suas entidades quando essa modalidade de cobrança for mais eficaz e conveniente para a Administração Pública.
20.	Em razão de situações como a ora observada é que foi normatizado no âmbito da Decisão Normativa 189/2020, que seja avaliada essa circunstância em cada caso concreto, pois, em situações em que os débitos e as multas sejam vultosos, o desconto em folha de pagamento não se mostra a medida mais adequada para concretizar a finalidade pretendida pela norma, qual seja, proporcionar o ressarcimento do dano causado ao Erário, uma vez que, com certeza, os valores extrapolariam o ganho de um agente público, que tem limite constitucional, e inviabilizaria o recebimento dos valores que se intenta conseguir. 
21.	Com essas considerações e avaliando a particularidade do caso ora em análise, onde se observa a ineficácia das medidas administrativas adotada para recomposição do Erário, bem como para o pagamento da multa imposta por este Tribunal entendo apropriado, de pronto, a aplicação direta do dispositivo previsto no art. 2º da Decisão Normativa 189/2020, autorizando a cobrança judicial da dívida, em substituição ao desconto em folha, uma vez que o valor máximo mensal do desconto resultaria em uma quantidade de parcelas superior a 36 (trinta e seis) meses.
14.	A propósito, consta do já citado TC Processo 010.450/1997-1, Parecer da Consultoria Jurídica do TCU - Conjur de 14/3/2021, que esclarece os limites mínimo e máximo para desconto de dívidas na remuneração de servidores públicos, previstos na legislação pertinente. Reproduzo trecho da referida manifestação da Conjur (peça 247 do TC Processo 010.450/1997-1) :
15. Primeiramente, quanto à extensão da determinação contida no Acórdão 2043/2019-TCU-Segunda Câmara, entendemos que o aludido decisum NÃO pretendeu limitar o desconto ao pedido do servidor em 10% da sua remuneração para a multa e débito somados.  Ora, consta expressamente do referido acórdão que o desconto em questão haveria de observar os limites previstos na legislação pertinente.
16. Assim, para o devido cumprimento do citado decisum pelo INPI, há que se observar o limite mínimo de 10%, estabelecido no art. 46, §2º, da Lei 8.112/1990, e o limite máximo legalmente permitido.
17. Quanto ao limite máximo do desconto da dívida na folha de pagamento do servidor, esta Conjur já teve a oportunidade de se manifestar nos autos do TC-Processo 028.932/2011-1 (peça 5 do referido processo administrativo) , tendo por parâmetro aquele estabelecido na margem consignável definida no Decreto 6.386/2008, alterado pelo Decreto 6.574/2008 (revogado pelo Decreto 8.690/2016) , "que estabelecia que as consignações facultativas e compulsórias não poderiam exceder a 70% da remuneração do servidor".
 (...) 
19. Depreende-se, portanto, que o normativo ora vigente continua adotando o limite máximo de 70% da base de incidência do consignado para os descontos em folha de pagamento dos servidores públicos federais, somados os descontos compulsórios (nos quais se incluem a reposição e indenização ao erário) e as consignações facultativas.
15.	No presente caso concreto, verifico, a partir dos elementos nos autos, que mesmo após efetuados 56 (cinquenta e seis) lançamentos mensais de descontos no contracheque do responsável, desde a competência abril/2017 até novembro/2021 (data da instrução da unidade técnica) , em valores que variaram entre R$ 1.750,19 e R$ 2.440,48, ainda remanesciam saldos devedores, atualizados até 13/12/2021, de R$ 96.956,86 e de R$ 196.198,57, referentes, respectivamente, aos débitos constantes dos itens 9.1.1 e 9.1.2 do Acórdão 4616/2016-TCU-Primeira Câmara (demonstrativos de débito às peças 102 e 103) , sem falar na multa de R$ 10.000,00 ainda não quitada.
16.	Consoante a análise da Seproc, aplicados os limites legais máximos, o desconto da dívida superaria o total de 36 parcelas, o que constituiria fundamento para buscar a melhor forma de reparação do dano causado ao erário, em observância ao disposto na Lei 8.443/1992. 
17.	Não obstante, é possível verificar que o Sr. Luiz Gonzaga da Silva Costa possui diversos outros descontos correntes de consignações facultativas, conforme fichas financeiras juntadas às peças 98 a 101. Tais consignações facultativas (empréstimos de bancos privados) , em montante total três vezes superior ao do último desconto compulsório, ocupam larga parcela do limite máximo possível, reduzindo significativamente a margem de eventual incremento nos descontos para a reposição ao erário. A própria capacidade de pagamento da dívida atualizada, na hipótese em que o vínculo com a UFRA seja sua única fonte de renda, parece ser limitada.
18.	Compulsando os autos, observo que, antes da notícia acerca do início dos descontos parcelados em folha de pagamento, foram autuados os processos de cobrança executiva (cbex) TC Processo 016.237/2017-0 e TC Processo 016.238/2017-6, relativos ao débito e à multa imputados ao Sr. Luiz Gonzaga da Silva Costa	 na presente tce (peça 30) . 
19.	No âmbito dos referidos processos, consta pesquisa de bens realizada em 16/6/2017, a partir das bases da Receita Federal, do Registro Nacional de Veículos Automotores (Renavam) , Departamento Nacional de Trânsito (Denatran) , Sistema Nacional de Cadastro Rural (SNCR/INCRA) , que aponta apenas que o responsável foi sócio de uma empresa de pequeno porte (EPP) até 1º/7/2011 e que possui registrado em seu nome um veículo VW/Parati ano 1994. 
20.	No caso, aparenta não haver indicativos de existência de patrimônio ou renda bastante para saldar a dívida. É de se ponderar, portanto, a possibilidade de que a adoção da medida proposta pela Seproc possa ser desvantajosa em relação à situação atual, visto que, se adotada a suspensão dos descontos em folha de pagamento e confirmada na prática a inexistência de bens suficientes para quitar as dívidas, o ressarcimento ao erário, atualmente feito em patamares relativamente pequenos, tornar-se-ia inexistente.
21.	Conclusão nesse sentido já foi adotada pelo Tribunal no Acórdão 7253/2012-TCU-Segunda Câmara. No Voto condutor da referida decisão, o Ministro-Relator Raimundo Carreiro assim se pronunciou, no essencial:
7. O MP/TCU, por sua vez, diversamente, propôs a manutenção dos descontos e ainda que seja instaurada cobrança executiva em desfavor da sociedade (...) (Peça 26) . Justificou sua posição no fato de inexistir nos autos informação a respeito do patrimônio do Sr. (...) , pois se a cobrança executiva for instaurada e nada para a satisfação do débito for encontrado, o prejuízo será ainda maior, na medida em que os gastos com o processo terão sido realizados e a União ainda deixará de receber o pouco que ainda recebe do referido responsável. (...) .
8. Entendo que a posição externada pelo MP/TCU é que melhor atende aos interesses públicos, considerando-se inclusive o princípio da eficiência e da economia.
9. Uma porque a inexistência de qualquer informação acerca da situação patrimonial do responsável João Cavalcanti de Albuquerque poderá piorar a situação que hoje já não é a mais adequada, uma vez que se a cobrança for instaurada (e nada for encontrado para a satisfação do débito) , e o desconto suspenso, o prejuízo será ainda maior.
22.	Na mesma linha, com as vênias de estilo por discordar da Seproc e do MPTCU, entendo que a solução que melhor atende ao interesse público e aos princípios da eficiência e da economicidade é a manutenção dos descontos efetuados nos moldes atuais.
23.	Ante o exposto, Voto por que seja adotado o acórdão que ora submeto à apreciação deste Colegiado.
TCU, Sala das Sessões, em 22 de novembro de 2022.
ANTONIO ANASTASIA 
Relator